【裁判字號】    92,台上,2356
【裁判日期】    920430
【裁判案由】    偽造文書
【裁判全文】
最高法院刑事判決                              九十二年度台上字第二三五六號
    上  訴  人  台灣高等法院台南分院檢察署檢察官
    被      告  甲○○
右上訴人因被告偽造文書案件，不服台灣高等法院台南分院中華民國九十一年十月九
日第二審更審判決（九十一年度重上更(三)字第一六二號，起訴案號：台灣台南地方法
院檢察署八十四年度偵字第一二五四五號），提起上訴，本院判決如左：
    主  文
原判決撤銷，發回台灣高等法院台南分院。
    理  由
本件原判決以檢察官公訴意旨略稱：被告甲○○於民國七十八年六月三十日，在台南
市○○路二九九巷二十六弄七號其所經營之代書事務所，明知劉振興（業經判刑確定
）所持有其父劉世鴻之身分證、印鑑章及台南縣永康市○○段（下稱大灣段）八三０
六之五地號土地與其上房屋，暨同段七六０一地號土地之所有權狀等資料係竊取而來
。竟與劉振興基於共同犯罪之意思聯絡，偽造上開不動產之贈與所有權移轉契約三紙
，盜用劉世鴻之印章，蓋於契約書上，持以辦理前揭不動產贈與劉振興事宜，使台南
縣永康地政事務所不知情之承辦人員，將該不實事項登載於職務上所掌之公文書。劉
振興取得該不動產所有權狀後，乃以該不動產向被告辦理抵押借款，旋於七十九年一
月及同年七月間，將上開不動產移轉登記與被告。因認被告涉犯刑法第二百十六條、
第二百十條之行使偽造私文書、同法第二百十四條之使公務員登載不實及同法第二百
十七條第二項之罪嫌云云。惟經審理結果，認為不能證明被告犯罪，乃撤銷第一審之
科刑判決，改判諭知被告無罪，固非無見。
惟查：（一）原判決理由三雖說明：卷附台南縣永康巿公所（下稱永康市公所）贈與
稅申報案件處理登記簿二份固記載「核發證明書上之發給日期七十八年十二月二十三
日（原判決誤為同年十月二十三日）與七十八年七月三十一日」，惟據當年永康市公
所承辦人員許顯祥於原審九十一年五月十五日調查時之證詞，認前開時間應為永康市
公所內部作業准予發給免稅證明之時間，而非領取免稅證明之時間等旨，然卷附永康
市公所八十五年八月二十四日八五所財字第三七二五０號函載稱：上開劉世鴻所有大
灣段八三０六之五地號土地及其上房屋贈與劉振興之免稅證明書，該所係於七十八年
七月三十一日以「平函」通知贈與人到所領取，且於同日發給免稅證明書等語（見八
十五年度上訴字第一一一二號卷第九十八頁），果該函所載內容屬實，依其文義以觀
，應指第八三０六之五地號土地及其上房屋之免稅證明書，於七十八年七月三十一日
發文之同日即已發給免稅證明書，許顯祥證述之內容與之不符，其證言之憑信性，仍
不無疑問，實情為何？自應詳加調查，究明真相，資為判斷之依據，原審遽行判決，
自有證據調查未盡之違誤。（二）原判決雖又認定：「被告辦理台南縣永康市○○段
八三０六之五號土地及該地上二四二七號房屋贈與移轉登記時，其申報之劉世鴻通訊
地址為台南縣永康市○○村○○○街六十三巷四號，即劉世鴻之設籍處，被告如果知
悉劉振興係盜用證件辦理過戶，何致自暴形跡，申報劉世鴻之設籍處為通訊地址」（
原判決第三頁第七｜十七行）。然卷查永康市公所七十八年十二月二十六日七八所財
字第三四五六七號平函通知劉世鴻時，係按「台南市○○路二九九巷二十六弄七號」
之地址送達（見第一三九六０號偵查卷第四十四頁），而該地址即為被告當時之住所
，亦為被告於檢察官偵查時所供認（見前揭第六一一七號卷偵查卷第七十四頁背面）
，如果無訛，足認被告辦理同段七六０一號土地時，並未申報劉世鴻之設籍處為通訊
地址。原判決上開論斷已與卷存證據資料不符，且其對被告不利於己之此部分供述及
證據，究竟如何不足採取，未說明其取捨之心證理由，遽行判決，亦有判決理由不備
之違法。（三）原判決理由七雖又以依大灣段七六０一號土地登記簿之記載，劉振興
係於七十八年十一月六日提供上開土地向曾文曲抵押借款新台幣 (下同) 九十萬元，
而劉振興出賣與被告之價額則為四十六萬元，雖出賣之價金比抵押金額為少，但買賣
價金之多寡，乃為買賣雙方自由訂定，且抵押權存在於土地上，仍由買受人之被告承
受，尚無不合情理之處等旨。惟依前開土地登記簿之記載，該七六０一號土地於七十
九年一月二十五日移轉登記為被告名義後，於同年二月五日塗銷曾文曲之抵押權，並
分別於同年十月二十六日、八十年十一月十一日向台南市第六信用合作社貸款二百四
十萬元、一百零六萬元（見上更一卷第八十九至九十三頁），依金融機關核貸金額均
較市價為低之交易慣例，該土地似有將近四百萬元之市價，扣除原設定之曾文曲抵押
債權九十萬元，應仍有三百萬元之殘值可向金融機關貸款，劉振興何以僅以四十六萬
元之賤價售予被告？原審認此情形並無不合情理之處，其自由判斷之職權行使難謂與
經驗法則無違。（四）大灣段第七六０一、八三０九號土地及其地上建號二四二四號
房屋、八三０六｜五號土地及其地上二四二七建號房屋等多筆不動產，雖分別於七十
九年一月、三月、八月間以買賣為原因移轉登記為被告名義，惟被告於檢察官偵查中
供稱：劉振興共向伊貸款二百七十五萬元，並分別於七十九年一月十二日、同年二月
二十七日及同年七月十六日將上開不動產中之七六０一號地以二百十六萬元、八三０
九號地及其地上房屋約三百萬元、八三０六之五號土地及其地上房屋以二百多萬元出
售給伊，除清償前借二百七十五萬元外，其餘款項都以現金支付等語（見前揭第六一
一七號偵查卷第七十四頁）；苟劉振興確有將上開不動產出賣與被告，何以被告未能
提出八三０六之五號土地與該地上二四二七號房屋之買賣契約書？又若被告確有買賣
上開數宗不動產，其何以未能提出已支付價款之證明？原審未予調查釐清，遽行判決
，自嫌率斷。（五）依起訴書之記載，被告係執業代書，其於辦理劉世鴻所有系爭不
動產贈與劉振興之過程中，有否要求劉世鴻出面在相關不動產贈與契約書上簽名或按
捺指紋？若劉世鴻未曾出面亦未在有關不動產贈與契約書上簽名或按捺指紋，被告如
何能僅憑身分證、印章及所有權狀，即謂劉世鴻已同意贈與系爭不動產予劉振興？此
與常情是否相符？又免稅證明書能否由他人代領？本院第二次及前次發回意旨已詳細
指明，原判決恝置不理，仍為相同推斷，卻未說明其依據所在，致其瑕疵依然存在，
自屬無可維持。以上或為上訴意旨所指摘，或為本院得依職權調查之事項，應認原判
決仍有撤銷發回之原因。
據上論結，應依刑事訴訟法第三百九十七條、第四百零一條，判決如主文。
中      華      民      國    九十二    年      四      月     三十     日
                              最高法院刑事第十庭
                                  審判長法官  林  增  福
                                        法官  邵  燕  玲
                                        法官  吳  昆  仁
                                        法官  陳  世  雄
                                        法官  惠  光  霞
      右正本證明與原本無異
                                              書  記  官
中      華      民      國    九十二    年      五      月      八      日


司法院資訊處製作；財團法人民間司法改革基金會備份。
